【裁判字號】    97,訴,935
【裁判日期】    980224
【裁判案由】    竊佔等
【裁判全文】
臺灣彰化地方法院刑事判決               97年度訴字第935號
公  訴  人  臺灣彰化地方法院檢察署檢察官
被      告  甲○○
                    0弄29號.
                    德宮)
選任辯護人  陳勝義律師
上列被告因竊佔等案件，經檢察官提起公訴（97年度偵字第387
號），本院判決如下：
    主  文
甲○○犯竊佔罪，處有期徒刑壹年，減為有期徒刑陸月，如易科
罰金，以銀元佰元即新臺幣玖佰元折算壹日。
甲○○被訴竊盜罪部分，無罪。
    事  實
一、甲○○前於民國（下同）80年間有傷害致死前科，經（本案
    院80年度訴字第169號判決、台灣高等法院台中分院80年度
    上訴字第861號判決）判處有期徒刑7年，服刑後假釋出獄，
    已於86年11月22日假釋期滿視為執行完畢（不構成累犯）。
二、甲○○明知位於彰化縣溪州鄉○○村○○段872地號之土地
    （下稱系爭土地）係他人合法所有登記之土地，竟未先設法
    查詢地主（臺灣銀行股份有限公司，下稱臺灣銀行）為何人
    ，亦未向地主臺灣銀行辦理承租手續，自94年8月間某日起
    ，意圖為自己不法之利益，利用不知情之營造工人，擅自在
    系爭土地上搭建鐵皮屋，興建「修德宮」，藉以竊佔臺灣銀
    行所有之系爭土地，達588.67平方公尺（即如附件一所示A
    部分面積）。
三、嗣於95年底因臺灣銀行要將系爭土地執行拍賣，發現系爭土
    地上有鐵皮屋「修德宮」竊佔土地情事，報警處理，並經臺
    灣彰化地方法院檢察署檢察官偵查後起訴。
    理  由
一、認定事實所憑之證據及理由：
  (一)被告甲○○於警偵訊及本院審理中，對於竊佔部分坦承不諱
    。
  (二)本院勘驗現場所得之照片、地籍圖、及附件一、二、三之複
    丈成果圖、被告為鐵皮屋「修德宮」申請電表之電費收據，
    可證明被告確有佔用土地之事實。
  (三)土地登記謄本、及臺灣銀行之告訴代理人乙○○於警偵訊之
    陳述，均可證明被告未經地主同意而搭蓋鐵皮屋。
  (四)臺灣銀行預定95年12月28日開標之招標公告內即記載：系爭
    土地上有廟宇佔用之事實。
二、論罪科刑：
  (一)被告甲○○竊佔附件一中編號A部分，核其所為係犯（修正
    前）刑法第320條第2項之竊佔罪。被告利用不知情之工人興
    建鐵皮屋廟宇而竊佔土地，為間接正犯。
  (二)刑法部分條文業於94年1月7日修正，同年2月2日公布，並於
    95年7月1日施行，修正後即現行刑法第2條第1項規定「行為
    後法律有變更者，適用行為時之法律，但行為後之法律有利
    於行為人者，適用最有利於行為人之法律」，上開規定乃與
    刑法第1條罪刑法定主義契合，而貫徹法律禁止溯及既往原
    則，係規範行為後法律變更所生新舊法律比較適用之準據法
    ，是刑法第2條本身雖經修正，但刑法第2條既屬適用法律之
    準據法，本身尚無比較新舊法之問題，應一律適用裁判時即
    修正後刑法第2條規定以決定適用之刑罰法律，合先敘明。
    而有關新舊法之比較，應就罪刑有關之共犯、連續犯、牽連
    犯加重等暨其他法定加減原因（如身分加減）與加減例等一
    切情形，綜其全部罪刑之結果而為比較。經查：
  1.修正前刑法第33條第5款規定「主刑之種類如左：五、罰金
    ：1元以上」，換算新臺幣後，為新臺幣3元以上。惟修正後
    刑法第33條第5款規定「主刑之種類如下：五、罰金：新臺
    幣1千元以上，以百元計算之」，舊法並非不利。
  2.被告等行為後，罰金罰鍰提高標準條例第2條業已刪除，而
    刑法第41條第1項前段易科罰金折算標準，亦由舊法之銀元1
    百元、2百元、3百元修正為新臺幣1千元、2千元、3千元，
    屬科刑規範事項之變更，其折算標準為裁判時所應諭知，自
    均有就新舊法規定比較之必要，經比較新舊法結果，以被告
    等行為時之舊法較為有利於被告，應依刑法第2條第1項前段
    規定，適用修正前刑法第41第1項前段、廢止前罰金罰鍰提
    高標準條例第2條規定。
  3.刑法施行法第1條之1增訂施行前，依罰金罰鍰提高標準條例
    第1條前段、現行法規所定貨幣單位折算新臺幣條例第2條規
    定，此部分犯行所涉法條，關於罰金刑部分應提高為30倍。
    刑法施行法修正增訂第1條之1規定「中華民國94年1月7日刑
    法修正施行後，刑法分則編所定罰金之貨幣單位為新臺幣。
    94年1月7日刑法修正時，刑法分則編未修正之條文定有罰金
    者，自94年1月7日刑法修正施行後，就其所定數額提高為30
    倍。但72年6月26日至94年1月7日新增或修正之條文，就其
    所定數額提高為3倍」，依增訂條文提高並改為新臺幣後，
    此部分犯行所涉法條，關於罰金刑部分仍同為提高30倍，適
    用新、舊法結果並無不同。
  4.經綜合比較新、舊法之結果，以被告等行為時之舊法較有利
    ，依刑法第2條第1項前段規定，自應適用行為時之法律。
  (三)爰審酌：被告曾有前科，素行不佳，興建大型廟宇竟未先徵
    得地主同意，對於地主權利甚為漠視，且案發至今，仍無任
    何搬遷計畫，導致地主臺灣銀行之財產權受損害，竊佔時間
    非短、面積不少，量處如主文所示之宣告刑。
  (四)被告犯罪時間係在96年4月24日以前，合於中華民國96年罪
    犯減刑條例第2條第1項第3款之減刑規定，復無該條例所定
    不得減刑之例外情形，爰依上開規定減其宣告刑2分之1，並
    諭知易科罰金之折算標準。
三、適用法律：
  (一)刑事訴訟法第299條第1項前段。
  (二)刑法第2條第1項前段、（修正前）第320條第2項、（修正前
    ）第41條第1項前段，修正前罰金罰鍰提高標準條例第1條、
    廢止前罰金罰鍰提高標準條例第2條。中華民國96年罪犯減
    刑條例第2條第1項第3款、第7條、第9條。
四、無罪部分：
  (一)公訴意旨另以：被告甲○○另意圖為自己不法之所有，假借
    挖掘「九龍池」名義，於96年9月17日，以日薪新臺幣（下
    同）4000元之價格，僱用砂石車、堆土機多台，及以日薪
    8000元之價格，僱用挖土機數台，在附件一編號B位置，竊
    取砂石約934.18平方公尺，得手後，運往其他處所使用。因
    認被告甲○○涉犯刑法第320條第1項之竊盜罪嫌。
  (二)訊據被告堅決否認有何竊盜犯行，並辯稱：我沒有盜挖砂石
    運往他處使用，時間也不是在96年9月17日，我挖了附件一
    編號B（即附件二編號丁）這個洞的土，是要將舊有之附件
    二編號戊之窪地填平，因為編號戊舊有的窪地太深，深達二
    十幾公尺，會引發崩塌，有安全顧慮，一定要回填等語。
  (三)經查：
  1.附件一編號B（即附件二編號丁）之窪洞，97年2月27日丈量
    面積約934.18平方公尺（即如附件一所示），97年11月25日
    再丈量面積為940平方公尺（即如附件三所示），二者誤差
    有限，而所挖取之砂石體積，經本院指示彰化縣政府水利資
    源處，須以窪洞岸邊之土地高度為基準，往下計算砂石體積
    （見97年10月13日勘驗筆錄），經彰化縣政府水利資源處囑
    託光波工程顧問有限公司實測結果，窪洞體積約3348立方公
    尺砂石（即如附件三）。而所挖取之砂石，部分並未用來填
    土，另堆置在窪洞旁邊形成小土丘（見本院卷二P.5、P.7照
    片）。
  2.然系爭土地於91年12月初至92年3月5日止，曾經遭人盜挖約
    3萬9765.24立方公尺砂石（見本院卷內之92年度訴字第738
    號判決），有彰化縣政府92年4月10日府農務字第09200649
    56號函檢送之92年4月3日現場丈量計算表、及北斗地政事務
    所92年3月28日北第二字第0920001636號函檢送之複丈成果
    圖（即附件四）可證。
  3.再比較前案92年4月10日彰化縣政府0920064956號函檢送
    之現場照片三張（本院卷一P.214），92年3月5日前案臺
    灣彰化地方法院檢察署檢察官勘驗拍攝之照片（本院卷一
    P.202、P.205），與本院97年9月8日勘驗現場拍攝之照片
      （本院卷二P.19、P.26），三者均同以由北往南方向，朝
      向南邊煙囪拍攝，以相同之角度比較，明顯地92年開挖之
      寬度、深度遠超過97年度之現狀。且本院傳訊證人乙○○
      （即告訴代理人、臺灣銀行不動產管理部專員），其結證
      稱：伊於86、89、92年間均有來過系爭土地，95年間為執
      行拍賣，再度屢勘系爭土地，發現如原本附件二編號戊之
      坑洞面積縮減了約百分之二、三十，且主要是往北邊「修
      德宮」廟宇方向填土，即是在戊坑洞北邊填土後，導致戊
      坑洞縮小等語（見本院97年6月27日審理筆錄），故可以
      確定，被告自94年興建「修德宮」時起，確實有將附件二
      編號戊坑洞部分逐步回填。
  4.被告既然有回填砂石之事實，被告辯稱取自附件一編號B坑
    洞之砂石並未外運等語，並非無據。況且經測量附件二編號
    B坑洞之體積約3348立方公尺，而91至92年間全部盜採之砂
    石多達3萬9765.24立方公尺，B坑洞砂石不過僅原先盜採體
    積之1/11.87而已，原先盜採之體積甚廣，對地形破壞影響
    甚深，被告因興建廟宇而將周遭填土，僅再運用達原先盜採
    體積1/11.87之砂石來填土整地而已，此一供述合情合理。
    起訴書所稱「得手後運往其他處所使用」亦缺乏證據佐證。
    基於罪疑惟輕原則，應認定：附件一B坑洞之3348立方公尺
    砂石，仍然留在系爭土地上使用，被告僅是先開挖取出砂石
    ，砂石雖然分離後為獨立物，但填土後又變回土地之成分，
    因「附合」由原地主臺灣銀行取得所有權（民法第811條）
    ，被告欠缺自己所有之不法意圖，不構成竊盜罪。
  (四)此外，查無其他積極證據足以證明被告有起訴書所述之竊盜
    砂石犯行，應就此部分為無罪諭知。
  (五)適用法律：刑事訴訟法第301條第1項前段。
本案經檢察官王元郁到庭執行職務。
中    華    民    國    98    年    2    月    24    日
                  刑事第四庭    法  官  葉明松
以上正本證明與原本無異。
如不服本判決應於收受判決後10日內向本院提出上訴書狀，並應
敘述具體理由。其未敘述上訴理由者，應於上訴期間屆滿後20日
內向本院補提理由書 (均須按他造當事人之人數附繕本)「切勿
逕送上級法院」。
中    華    民    國    98    年    2    月    24    日
                                書記官  施秀青
附錄：
刑法第320條意圖為自己或第三人不法之所有，而竊取他人之動
產者，為竊盜罪，處5年以下有期徒刑、拘役或5百元以下罰金。
意圖為自己或第三人不法之利益，而竊佔他人之不動產者，依前
項之規定處斷。
前二項之未遂犯罰之。


司法院資訊處製作；財團法人民間司法改革基金會備份。
